臺灣高等法院高雄分院民事判決　　　　　110年度上字第218號
上　訴　人　羅明政　
訴訟代理人　王宗政　
被　上訴人　屏東縣崁頂鄉公所

法定代理人　曾輝地　
訴訟代理人　曾佳禾　
　　　　　　翁逸珊　
被　上訴人　羅明主　
訴訟代理人　羅郁彥　
被　上訴人　羅禾書　
訴訟代理人　羅余來春
被　上訴人　羅明勝　

訴訟代理人　尤中瑛律師
上列當事人間請求重訂租賃契約等事件，上訴人對於中華民國11
0 年5 月28日臺灣屏東地方法院109 年度潮訴字第4 號第一審判
決提起上訴，本院於110 年9 月29日言詞辯論終結，判決如下：
    主  文
上訴駁回。
第二審訴訟費用由上訴人負擔。
    事實及理由
一、上訴人起訴主張：上訴人及羅明政、羅禾書、羅明勝等3 人
    前均與崁頂鄉公所簽訂土地租賃契約，嗣崁頂鄉公所為釐清
    陳年老案之租賃現況及面積，遂於105 年間辦理包含附表編
    號1 所示土地之指界、測量，並以測量結果逕為分割及作為
    續、換約之依據，各承租人於105 年11月22日至土地現場指
    界測量，崁頂鄉公所嗣以測量結果向東港地政事務所申請分
    割，上訴人及羅明主等3 人亦與崁頂鄉公所依分割後之土地
    ，簽訂公有耕地租賃契約（如附表編號2 所示），惟上訴人
    檢視測量結果與上訴人現場指界之界標不符，影響上訴人權
    益，上訴人於108 年9 月23日向崁頂鄉公所申請租佃爭議調
    解，崁頂鄉公所於同年10月1 日拒絕上訴人申請。然從498-
    4 土地分割後之北邊地籍線，量測至界標P1（位於498-5 與
    498-6 之地籍線上）、P2（位於498-6 與498-7 之地籍線上
    ）之實測距離分別約為23.9公尺、24.7公尺，而498-4 土地
    寬度僅約為18公尺，是土地測量結果與指界之界標位置顯然
    不符，原因應係498-4 土地與南邊相鄰之498-5 、498-6 、
    498-7 等3 筆土地間，存在一寬約5 至6 公尺之泥土道路，
    該泥土道路之南側於105 年11月22日經現場指界而設立2 處
    界標，惟測量結果僅測繪至該泥土道路之北側，未測繪至上
    揭2 處界標，致使上訴人承租之498-4 土地面積減少，被上
    訴人羅禾書、羅明勝之承租面積因而增加，足見測量有誤。
    上訴人前與崁頂鄉公所於61年8 月間簽有土地租賃契約（原
    承租人為上訴人之父親羅春源，羅春源嗣於84年4 月8 日死
    亡，85年7 月25日變更登記承租人為上訴人；下稱系爭租賃
    契約），惟分割測量後之498-4 土地，與上訴人原使用土地
    範圍不一致，上訴人少了300 多平方公尺，羅明勝、羅書禾
    承租之土地則多了300 多平方公尺，被上訴人羅明主等3 人
    與崁頂鄉公所間固存有租賃契約（即附表編號2 所示），然
    該3 人占用原應屬於498-4 範圍內之部分土地仍屬無權占有
    ，應由崁頂鄉公所請求該3 人返還後交付上訴人使用，因崁
    頂鄉公所對上訴人請求置之不理，上訴人依據民法第242 條
    、第423 條規定，代位崁頂鄉公所行使權利。爰依據系爭租
    賃契約之法律關係及民法第421 條第1 項規定，聲明請求：
    ⑴崁頂鄉公所應向東港地政事務所申請498-4 土地依上訴人
    於105 年11月22日指界位置重新測量，並依測量結果與上訴
    人重新簽定土地租賃契約。⑵羅明主等3 人應將無權占有應
    屬498-4 地號之部分土地返還崁頂鄉公所，由上訴人代為受
    領。
二、被上訴人之答辯：
  ㈠崁頂鄉公所：上該498-4 、498-5 、498-6 、498-7 土地（
    下稱系爭4 筆土地）均為其管理之鄉有地，其所管理之鄉有
    地早年出租，歷來因租約繼承、轉讓及新闢道路、新設溝渠
    、地貌變化等因素，致土地之實際承租人與上訴人內部記載
    之承租人不符、承租人所實際承作之土地與租約所記載承租
    土地或位置、面積不符，爭議迭生，自民國61年後，因真相
    不明、管理困難，未曾再辦理租約換訂，迄今已40餘年，積
    弊達不得不處置之程度。為解決上開問題，乃籌措經費並協
    調東港地政事務所協助辦理重測，原則上以現耕位置指界重
    測後新編地號，並作為新訂租約之承租標的，承租人則由原
    承租人同意後改由租約受讓人或繼承人作為新租約承租人訂
    立租約，議定之後東港地政事務所即逐筆實地指界重測，重
    測結果之土地筆數共105 筆，總承租人（含現耕人）112 人
    ，除上訴人之外，其餘111 人也均與鄉公所依上開處理原則
    及重測結果新訂租約完畢。上訴人與被上訴人羅明勝、羅明
    主及訴外人羅明卿（下稱渠4 人）係兄弟，於61年間與崁頂
    鄉公所分立租約，各自在土地上占有耕作已超過40年，附表
    編號1 所示租賃契約，其上雖有記載土地面積數額，惟因61
    年間渠4 人各自承租土地之位置、面積並無實地測量，渠4
    人向崁頂鄉公所承租之土地，應係其實際耕作之位置，故若
    租約書面記載之承租土地面積與實際耕作面積不符時，當事
    人之真意，係以渠4 人所實際耕作之土地位置面積為出租標
    的，上該4 筆土地依耕作人實際耕作位置指界重新測量後，
    上訴人及被上訴人羅明主等3 人均按重測結果重訂租約（即
    如附表編號2 ）；從105 年11月22日指界迄今經過多年，不
    能可再透過勘驗提出與當時指界相同位置，勘驗僅會導致流
    於各說各話，何況當時105 年11月22日上訴人、羅書禾、羅
    明勝皆有到場，測量即依指界位置為之，無再到該處勘驗之
    實益。系爭4 筆土地皆為崁頂鄉公所管理之鄉有地，上訴人
    僅係承租人，且兩造訂立之租約亦係以重測後之面積、位置
    作為租賃契約之內容，上訴人並無權利或法律上之依據可要
    求崁頂鄉公所應向地政機關申請辦理重新測量。
  ㈡羅明主：上訴人業就其承租之498-4 土地，與崁頂鄉公所於
    107 年4 月間簽訂新租賃契約（下稱新租賃契約），上訴人
    亦依新租賃契約之承租面積繳納租金，足見上訴人承租之49
    8-4 土地，係依105 年11月間現地測量之承租面積、範圍與
    崁頂鄉公所達成合意，上訴人清楚明瞭新租賃契約記載之土
    地面積、範圍及各項權利義務，自應受新租賃契約之拘束，
    不得事後翻異，主張其有重新簽訂租賃契約之權利。又498-
    4 土地經重新測量後之面積為2,675.9 平方公尺，上訴人亦
    就重測後之面積與崁頂鄉公所簽訂新租賃契約，益證上訴人
    明知渠等3 人並無其主張之無權占有之情，上訴人之主張無
    理由。
  ㈢羅明勝：上訴人與被上訴人羅明主等3 人係各自獨立與崁頂
    鄉公所簽定土地租賃契約，而租賃契約關係屬債權契約，本
    於債權相對性原則，上訴人租賃土地範圍既為498-4 土地，
    應屬崁頂鄉公所與上訴人間之糾葛，與羅明勝無涉。
  ㈣羅禾書：不同意上訴人之請求。
三、原審判決駁回上訴人之訴。上訴人不服，上訴請求廢棄原判
    決，改判如上揭聲明所示；被上訴人則請求駁回上訴。
四、兩造不爭執事項：
  ㈠兩造就附表編號1 所簽訂之租賃契約，租約上記載之承租土
    地地號如該附表編號1 所示，惟事實上並無各該地號之土地
    登記。
  ㈡系爭4 筆土地，係於107 年1 月2 日自同段498 地號土地分
    割而來。
  ㈢羅明主於民國61年8 月間，向崁頂鄉公所承租過溪子段453-
    327 土地（事實上並無此地號登記），簽訂租賃契約書。嗣
    羅明主於109 年10月21日向崁頂鄉公所承租498-5 土地（租
    期自107 年3 月1 日起至113 年2 月28日止共6 年），並簽
    訂租賃契約。
  ㈣羅明卿於民國61年8 月間，向崁頂鄉公所承租過溪子段453-
    328 土地（實際上並無此地號登記），簽訂租賃契約書。羅
    明卿嗣於103 年4 月2 日死亡，由其子羅禾書繼承。羅禾書
    於107 年4 月2 日，向崁頂鄉公所承租498-6 土地（租期自
    107 年3 月1 日起至113 年2 月28日止共6 年），簽訂租賃
    契約。於109 年11月5 日因承租土地面積變更，復與崁頂鄉
    公所再簽訂租賃契約（租期與上揭期間相同）。
  ㈤羅明勝於民國61年8 月間，向崁頂鄉公所承租過溪子段453-
    329 、453-312 土地（實際上並無此地號登記），簽訂租賃
    契約書。嗣羅明勝於107 年4 月2 日，向崁頂鄉公所承租49
    8-7 土地（租期自107 年3 月1 日起至113 年2 月28日止共
    6 年）。於109 年10月27日因承租土地面積變更，復與崁頂
    鄉公所再簽訂租賃契約（租期與上揭期間相同）。
  ㈥羅春源有於61年8 月間向崁頂鄉公所承租過溪子段453-326
    、453-311 土地（惟事實上並無此地號登記），簽訂系爭租
    賃契約。羅春源於84年4 月8 日死亡，上訴人於85年7 月25
    日以租賃契約變更通知書繼承系爭租賃契約。嗣上訴人於10
    7 年4 月2 日，向崁頂鄉公所承租498-4 土地（租期自107
    年3 月1 日起至113 年2 月28日止共6 年）。
  ㈦上訴人於108 年9 月23日，向崁頂鄉公所申請調解，崁頂鄉
    公所於同年10月1 日發函表示不受理。
  ㈧羅春源係上訴人、羅明主、羅明勝、羅明卿之父。
五、本院判斷：
    上訴人如為上揭聲明之請求，係以：於土地重測前上訴人與
    崁頂鄉公所間之系爭契約（即虛擬地號為過子溪段453-326
    、000-000 號租約）記載面積為32.19 平方公尺，重測後港
    東段498-4 地號土地僅2675.9平方公尺，除其中一部分崁頂
    鄉公所不再出租之水利用地外，上訴人承租面積少了375.1
    平方公尺，然與上訴人承租土地南邊毗連之由羅禾書、羅明
    勝所承租港東段498-6 、498-7 地號土地，則較渠等之前所
    租土地面積增加各313.38平方公尺、72.01 平方公尺，可見
    地政測量時，有未依所釘之界標測量，而係偏往北測量所致
    ，是崁頂鄉所自有申請地政再為測量之義務，另3 名被上訴
    人應將測量後該所增而無權占用之土地返還云云為據。經查
    ：
  ㈠包括系爭土地在內之崁頂鄉鄉有地，自61年起逾40年未辦理
    租約換訂，因衍伸河川改道、堤防用地徵收、承租人轉租、
    實際耕作土地範圍不明、地段地號改變等諸多問題，為解決
    上該問題，釐清各現耕人實際耕作面積，崁頂鄉公所委託東
    港地政事務所辦理土地測量，於105 年5 月間通知承租人等
    參加105 年6 月24日舉辦之「崁頂鄉鄉有耕地測量作業說明
    會」，說明測量作業流程（檢附同意切結書、檢附界址訂定
    證明書、實地測量界定各現耕人地段、地號、面積、辦理分
    割登記），上訴人亦參加該說明會，並於同年6 月24日出具
    內容記載：上訴人所「現耕作崁頂鄉公所鄉有耕地，暫編地
    號港東段498-326 、342-311 地號承租面積0.3219公頃，同
    意東港地政事務所實地測量現況耕作面積為準，並據以更正
    承租面積」之同意切結書，及同年7 月6 日出具內容記載「
    ‧‧‧為辦理實地測量工作，實地耕作範圍暫編地號港東段
    498-326 、000-000 號界址已訂定，絕無異議，此致崁頂鄉
    公所」之界址訂定證明書，以憑辦理實地測量，有各該函、
    作業說明、說明會簽到簿、同意切結書、界址訂定證明書、
    鄉有耕地現址測量指界簽名簿等件可稽（本院卷第137 頁至
    150 頁），即系爭崁頂鄉鄉有地於61年間出租以來，事實上
    並未經測量該出租之土地，亦無依土地法為地號登記，而係
    由鄉公所承辦人員以暫編地號為之，又因歷經數十年及各種
    變遷有整理必要，故而由崁頂鄉公所循上述方法，並委託東
    港地政事務所測量，上訴人既出具切結書，表示願依實際測
    量現況耕作面積為準，並據以更正租約面積，又有於現地測
    量時到場指界，其後執測量後出租予上訴人之該編定為港東
    段498-4 地號土地，面積小於先前租約上所記載承租面積，
    指係測量時未依界址測量云云，並非有據，而非可取。
  ㈡上訴人雖以：被上訴人羅禾書、羅明勝指界所訂界標位置在
    現場泥土道路南緣，分割後上訴人承租地與羅明主等3 位承
    租耕地交界處，變成往北約6 公尺處，而位在泥土道路北緣
    ，造成上訴人承租減少約375 平方公尺，羅禾書、羅明勝所
    承租土地各增約313 平方公尺、72平方公尺，可見係未依指
    界測量所致云云。惟上訴人指述地政有未依所指界址測量乙
    情，為被上訴人所否認。查上訴人繼承其父親系爭租賃契約
    記載承租土地地號為崁頂鄉過溪子段453-326 、453-311 ，
    但事實上並無上該經登記地號之土地，有屏東縣東港地政事
    務所函文可稽（原審卷一第146 頁），且為兩造所不爭執之
    事實（崁頂鄉公所陳稱：上揭地號應係其內部管理所編，非
    實際之地號），各該租賃契約並無土地實際出租範圍或坐落
    位置之地圖可參，足見崁頂鄉公所陳稱因承租人承租土地之
    位置、面積未實地測量，致承租人實際承租耕作之土地與租
    約記載承租土地位置、面積不符，而迭生爭議等情，當信屬
    實。上訴人執測量後其承租面積有減少，羅禾書、羅明勝承
    租面積有增加（按：羅明主則略有減少）等情，指測量有誤
    ，核屬無據。崁頂鄉公所使承租人出具切結書，由承租人等
    就其實際所耕作位置指界為測量，再與承租人就測量結果簽
    訂新租賃契約，上訴人、崁頂鄉公所簽訂新租賃契約，應係
    以該租賃契約取代先前面積、位置均未臻明確、具體之租約
    。而東港地政事務所係依各承租人指界據為測量，已如前述
    ，上訴人指地政未依指界位置測量，請求崁頂鄉公所負有應
    向東港地政事務所申請依上訴人指界之位置重新測量，並依
    測量結果重新訂定租賃契約，核屬無據。
  ㈢被上訴人羅明主、羅禾書、羅明勝各自占用崁頂鄉鄉有地港
    東段495-5 、496-6 、496-7 地號土地，係與本於渠等各與
    土地管理者即崁頂鄉公所訂立耕地租賃契約受交付而有權占
    有，上訴人指羅明主等3 人無權占有上開部分土地，合併起
    訴請求羅明主3 人應返還無權占用之土地予崁頂鄉公所，並
    由上訴人代位受領，於法無據。
六、綜上，上訴人主張上情，請求判命㈠崁頂鄉公所應向東港地
    政事務所申請港東段498-4 號土地依上訴人105 年11月22日
    現場所指位置重新測量，並依測量結果，與上訴人重新訂立
    租賃契約。㈡羅明主等3 人應將渠等無權占有498-4 土地返
    還崁頂鄉公所，並由上訴人代位受領，均屬無據，不應准許
    。原審判決駁回其訴，核無違誤。上訴人論旨猶執詞指摘原
    判決不當，求予廢棄改判，為無理由，應予駁回其上訴。兩
    造其餘所為攻擊之陳述所提資料，均不影響上揭判決認定之
    結果，不再一一贅敘。
據上論結，本件上訴為無理由，依民事訴訟法第449 條第1 項、
第78條，判決如主文。
中    華    民    國   110    年    10    月    27    日
                              民事第二庭
                                  審判長法官 黃國川
                                  法      官 李怡諄
                                  法      官 許明進
以上正本證明與原本無異。
如對本判決上訴，須於判決送達後20日內向本院提出上訴狀，其
未表明上訴理由者，應於上訴後20日內向本院提出上訴理由書（
均須按他造當事人之人數附繕本）。上訴時應提出委任律師或具
有律師資格之人之委任狀，並依附註條文規定辦理。如委任律師
提起上訴者，應一併繳納上訴審裁判費。
中    華    民    國   110    年    10    月    28    日
                                  書  記  官 戴志穎
附註：
民事訴訟法第466條之1：
對於第二審判決上訴，上訴人應委任律師為訴訟代理人，但上訴
人或其法定代理人具有律師資格者，不在此限。
上訴人之配偶、三親等內之血親、二親等內之姻親，或上訴人為
法人、中央或地方機關時，其所屬專任人員具有律師資格並經法
院認適當者，亦得為第三審訴訟代理人。
第1項但書及第2項情形，應於提起上訴或委任時釋明之。
附表：
┌──┬───────────┬─────────────┐
│編號│承租之土地地號、面積  │簽訂租賃契約之時間及承租人│
├──┼───────────┼─────────────┤
│1   │土地：過溪子段453-326 │時間：61年8月             │
│    │      、453-311       │承租人：羅春源。嗣羅春源於│
│    │面積：3,219平方公尺   │84年4 月8 日死亡，於85年7 │
│    │                      │月25日變更登記承租人為羅明│
│    │                      │政                        │
│    ├───────────┼─────────────┤
│    │土地：過溪子段453-327 │時間：61年8月             │
│    │面積：4,940 平方公尺  │承租人：羅明主            │
│    ├───────────┼─────────────┤
│    │土地：過溪子段453-328 │時間：61年8月             │
│    │面積：4,935 平方公尺  │承租人：羅明卿。嗣羅明卿於│
│    │                      │103 年4 月2 日死亡，變更登│
│    │                      │記承租人為羅禾書          │
│    ├───────────┼─────────────┤
│    │土地：過溪子段453-329 │時間：61年8月             │
│    │      、453-312       │承租人：羅明勝            │
│    │面積：5,065 平方公尺  │                          │
├──┼───────────┼─────────────┤
│2   │土地：港東段498-4     │時間：107年4月2日         │
│    │面積：2,675.9平方公尺 │承租人：羅明政            │
│    ├───────────┼─────────────┤
│    │土地：港東段498-5     │時間：109年10月21日       │
│    │面積：4,865.51平方公尺│承租人：羅明主            │
│    │                      │                          │
│    ├───────────┼─────────────┤
│    │土地：港東段498-6     │時間：107年4月2日         │
│    │面積：5,248.38平方公尺│承租人：羅禾書。嗣於109 年│
│    │                      │11月5 日變更承租面積為    │
│    │                      │4865.51 平方公尺          │
│    ├───────────┼─────────────┤
│    │土地：港東段498-7     │時間：107年4月2日         │
│    │面積：5,022.01平方公尺│承租人：羅明勝。嗣於109 年│
│    │                      │10月27日變更承租面積為    │
│    │                      │4865.52 平方公尺          │
└──┴───────────┴─────────────┘